臺灣高等法院刑事判決　　　　　　　　　　　　　　九十一年度上易字第八四四號
　　上　訴　人　臺灣臺北地方法院檢察署檢察官
　　被　　　告　宏溢營造有限公司
　　代　表　人　乙○○
　　被　　　告　丁○○
　　右二人共同
　　選任辯護人　呂偉誠
右上訴人因被告勞工安全衛生法案件，不服臺灣臺北地方法院九十年度易字第一二七
七號，中華民國九十一年三月十一日第一審判決 (起訴案號：臺灣臺北地方法院檢察
署八十九年度偵字第八三二四號、九十年度偵字第一一○一七號）提起上訴，本院判
決如左：
    主  文
上訴駁回。
    理  由
壹、本案經本院審理結果，認第一審判決對被告宏溢營造有限公司、丁○○為無罪之
    諭知，核無不當，應予維持，並引用第一審判決書記載之證據及理由（如附件）
    。
貳、檢察官上訴意旨以：
  一就被告宏溢公司是否為死者周煌德之雇主部分：
    (一)本案被告宏溢公司係向郵政總局承包倉庫整修工程，而被告宏溢公司並無雇工
      施工，而係將承包工程之水土、機電、油漆等相關工程交由其他工人施作，是
      本案與一般僅係將承包之工程部分轉包之情形已不相同。且證人丙○○亦明確
      證稱伊並非死者周煌德之雇主，被告宏溢公司才是雇用伊與死者周煌德之人，
      是依當事人間之真意，本案被告宏溢公司與證人丙○○間屬僱佣關係，而非承
      攬。
    (二)按「勞工安全衛生法之立法目的而言，該法以「防止職業鄒害，保障勞工安全
      與衛生」（第一條）為宗旨。是必事業單位、承攬人或次承攬本身之能力足以
      防阻職業災害之發生而不為，即為該項法律所欲限制禁止並命令遵從之對象，
      被告派有勞工在現場工作，且於事後當時亦在場，被告就上述雇主所應負有注
      意義務，於當無免除之理。而被告為最有資力設置安全設備者，其未注意勞工
      安危，對工作場所不設置任何安全設施，因此發生職業災害，反以死亡係何人
      所雇勞工以決定工作場所需由何人設置安全設備，顯失立法本意」，台灣高等
      法院八十五年度勞上字五一號、八十六年上訴字第三五五０號判決要旨可參。
      是故於勞工安全案件中，不得僅以形式上之契約關係來判斷何人係雇主，而須
      參酌勞工安全衛生法之立法精神。若依原審判決認定，則應由證人丙○○負本
      法雇主之責，惟丙○○僅係臨時工人，根本毫無能力就施工環境惟必要之安全
      措施，而有義務且最有能力維護施工環境之被告宏溢公司，將工程全數轉包後
      ，卻不須負任何勞工安全衛生法之責任，揆諸前開說明，顯與勞工安全衛生法
      之立法意旨有間。
  二就被告丁○○業務過失致死部分：
    縱認被告宏溢公司與證人丙○○間並非僱傭關係，而不負勞工安全衛生法所稱雇
    主責任，被告宏溢公司仍屬事業單位，應依勞工安全衛生法第十七條規定：「事
    業單位以其事業之全部或一部交付承攬時，應於事前告知該承攬人有關其事業之
    工作環境、危害因素即有關安全衛生規定應採取之措施」；同法第十八條規定：
    「事業單位與承攬、再承攬人分別僱用勞工共同作業時，為防止職業災害，原事
    業單位應採左列必要措施：一、設置協議組織，並指定工作場所負責人，擔任指
    揮即協調工作。二、工作之連繫與調整。三、工作場所之巡視。四、相關承攬事
    業間之安全衛生教育之指導及協助。五、其他為防止職業災害之必要事項」負有
    上開義務，惟被告丁○○（即實際負責人）竟未在工作場所設置專人負責，擔任
    指揮即協調之工作，亦未派人在工作場所巡視，而死者周煌德係因未戴安全帽，
    施工中自施工架上不慎摔落，頭部著地而致顱內出血死亡。雖因於事發時未及時
    通知行政院勞工委員會北區勞動檢查所至現場檢查，惟死者周煌德確係因未戴安
    全帽致頭部撞擊死亡，且若被告丁○○有依勞工安全衛生法第十七條、十八條派
    有專人至現場擔任指揮、協調工作，且在現場巡視，必能在旁提醒施工之工人於
    工作時配帶安全帽，被告丁○○就未派人在現場巡視等情顯有過失，且該過失行
    為與死者死亡結果顯有因果關係，被告丁○○之業務過失致死犯行亦足認定。
參、惟查：
  一勞工安全衛生法第二條規定：本法所稱勞工，謂受僱從事工作獲致工資者。本法
    所稱雇主，謂事業主或事業之經營負責人。本法所稱事業單位，謂本法適用範圍
    內僱用勞工從事工作之機構。又，稱僱傭者，謂當事人約定，一方於一定或不定
    之期間內為他方服勞務，他方給付報酬之契約。稱承攬者，謂當事人約定，一方
    為他方完成一定之工作，他方俟工作完成，給付報酬之契約，民法第四百八十二
    條、第四百九十條第一項分別定有明文。僱傭、承攬二者固同屬供給勞務之契約
    ；然在僱傭契約，當事人之意思係以勞務之給付為目的，受僱人於一定期間內，
    應依照雇主之指示，從事一定種類之工作，有繼續性及從屬性之關係；而在承攬
    ，當事人之意思則係以勞務使發生結果（工作完成）為目的之契約，承攬人只須
    於約定時間完成特定之工作，供給勞務不過為其手段而已。查，遍閱全卷，證人
    丙○○從未指證「伊並非死者周煌德之雇主，被告宏溢公司才是雇用伊與死者周
    煌德之人」。況證人丙○○更於檢察官偵查中供陳：（問：工程是否你包的？）
    ，是的；（問：當天找死者是要作什麼工作？），拆除（見偵查卷第十四頁）。
    在原審到庭具結證稱：（伊）是拆除工，沒有隸屬任何公司，都是作臨時工；
    ... （周德煌上工）三天，我們的薪水是互相幫忙，沒有誰請誰的事情，（拆除
    部分）宏溢包給我們四萬四千元；... （問：你與周德煌的錢是否屬於薪水？）
    ，不是，我認為是工錢，我拿工作向業者請錢後，再與周煌德算，本件是與（周
    煌德）相抵工錢，所以沒有算（見原審卷第三十七頁至三十九頁）。在本院又具
    結證稱：我是有領工錢，我打牆壁多少錢，就領多少錢，但不是領他們公司的薪
    水云云（見本院九十一年四月十六日訊問筆錄）。證人即周煌德之父親甲○○亦
    到庭證稱：他們（周煌德與丙○○）誰拿到工作，另外一個就幫忙，互相支援等
    語（見原審卷第三十五頁）。另諸參丙○○向宏溢公司簽領工款之紀錄亦記載「
    清潭包工」字樣（見被上證六）觀之，足徵丙○○就本案之拆除工程，與宏溢公
    司間所存在之法律關係為承攬關係，而非僱傭關係；且該契約係由丙○○與宏溢
    公司間所訂立，死者周煌德並非該契約之當事人；因之，宏溢公司與周煌德間，
    並無勞工安全衛生法上所稱之「雇主」關係。公訴人之上訴意旨指稱：「證人丙○○亦明確證稱伊並非死者周煌德之雇主，被告宏溢公司才是雇用伊與死者周煌
    德之人，是依當事人間之真意，本案被告宏溢公司與證人丙○○間屬僱佣關係，
    而非承攬」云云，顯係誤會。次按，勞工安全衛生法所定之「雇主責任」有刑事
    責任、民事責任及行政責任三種。該法第十六條前段固有規定：「事業單位以其
    事業招人承攬時，其承攬人就其承攬部分負本法所定雇主之責任」云云；然再觀
    諸同法條後段規定「原事業單位就『職業災害補償』仍應與承攬人負連帶賠償責
    任。再承攬者亦同」等語。應可得見，此處所謂之雇主責任，應指「職業災害補
    償」責任而言，而非指刑事責任。公訴人之上訴意旨以：「丙○○僅係臨時工人
    ，根本毫無能力就施工環境惟必要之安全措施，而有義務且最有能力維護施工環
    境之被告宏溢公司，將工程全數轉包後，卻不須負任何勞工安全衛生法之責任，
    揆諸前開說明，顯與勞工安全衛生法之立法意旨有間」等語，指摘原判決不當，
    並無理由。
  二再查，勞工安全衛生法第十七條固有規定：事業單位以其事業之全部或一部交付
    承攬時，應於事前告知該承攬人有關其事業之工作環境、危害因素即有關安全衛
    生規定應採取之措施。然證人丙○○所承包之本案工承僅為室內牆面水泥及門窗
    拆除之單純小型工作等情，有現場照片在卷可稽；另據證人即行政院勞工委員會
    北區勞動檢查所職員黃景宗在原審證稱：（問：相片鷹架，是否合乎規定？），
    相片中看起來，沒有什麼不符合云云（見原審卷第七十七頁）。證人丙○○在原
    審證稱：他上工的時候有戴安全帽，事發的時候沒有戴，我也覺得奇怪等語（見
    原審卷第三十七頁）。證人即死者周煌德之父親甲○○亦在原審證稱：（周煌德
    ）會（戴安全帽），安全帽工會配的云云（見原審卷第三十五頁）。自難認被告
    有違反勞工安全衛生法第十七條規定之情事。又查，本案被告等將拆除工程轉包
    與證人施作後，因該工程須先由丙○○完成拆除作業，被告等始能進行後續工作
    ，故在本案現場僅有證人丙○○及其所僱拆除工人在場工作，此期間被告不可能
    、亦未指派任何他項工人在場共同作業，核與勞工安全衛生法第十八條所指「事
    業單位與承攬、再承攬人分別僱用勞工共同作業時」之情形，尚屬有別。而證人
    丙○○所使用施工架、施工機具均未有不符規定情形；丙○○所雇工人亦均有配
    戴安全帽等情，則據證人甲○○、丙○○及北區勞動檢查所職員黃景宗於原審分
    別證述在卷。自難認被告等有違反勞工安全衛生法第十八條規定之犯行。
  三至於公訴人所指勞工安全衛生法第二十八條第二項所定報告檢查機構之義務部分
    ，因該法條已明定為「雇主」之義務；而被告等並非死者周煌德之雇主，已詳如
    前述，故被告亦無違反勞工安全衛生法第二十八條第二項所定報告義務之可言，
    併此敘明。
肆、檢察官之上訴，並無理由，應予駁回。
據上論結，應依刑事訴訟法第三百七十三條、第三百六十八條，判決如主文。
本案經檢察官張文政到庭執行職務。
中      華      民      國    九十一    年      五      月     十六     日
                          臺灣高等法院刑事第十二庭
                              審判長法  官   劉  景  星
                                    法  官   陳  志  洋
                                    法  官   陳  博  志
右正本證明與原本無異。
不得上訴。
                                    書記官   陳  嘉  文
中      華      民      國     九十一   年     五       月    十七      日
